【裁判字號】    94,上更(一),595
【裁判日期】    950208
【裁判案由】    偽造文書
【裁判全文】
臺灣高等法院刑事判決             94年度上更(一)字第595號
上  訴  人
即  被  告  丙○○
上  訴  人
即  被  告  甲○○
上列上訴人因偽造文書案件，不服臺灣板橋地方法院90年度訴字
第791號，中華民國91年4月9日第一審判決（起訴案號：臺灣板
橋地方法院檢察署89年度偵字第21187號），提起上訴，本院判
決如下：
    主  文
原判決撤銷。
丙○○、甲○○共同連續行使偽造私文書，足以生損害於公眾及
他人，各處有期徒刑肆月，如易科罰金，均以佰元折算壹日。
偽造之「乙○○」印章壹枚及偽造如附表所示之物均沒收。
    事  實
一、丙○○、甲○○係夫妻，住於臺北縣三重市○○街二十八巷
    四號四樓，因樓上即同街巷四號五樓及六號五樓住戶乙○○
    、沈鐘玉烺夫妻於民國（下同）七十六年間在上開住處增建
    六樓違建作為佛堂使用，致丙○○、甲○○四樓住處房屋受
    有損害，雙方發生糾紛，多年未能解決。嗣丙○○、甲○○
    向乙○○、沈鐘玉烺請求賠償，乙○○曾口頭同意修補損害
    ，惟因丙○○、甲○○要求全面換修，雙方未獲共識。丙○○、甲○○竟共同基於概括之犯意，先於不詳時地，由丙○○、甲○○其中一人偽造記載八十七年四月二十一日書立之
    「協議書」影本一紙（下稱「協議書（一）」，如附件一）
    ，內容略謂：上址二、三、四、五樓所有權人就丙○○、甲○○四樓住處房屋漏水造成之地板龜裂、天花板、牆壁凸起
    等損害，達成修復協議，並同時偽簽「乙○○」、「莊光敏
    」、「丁文祥」署押各一枚於其上，再由甲○○於八十七年
    十月八日按鈴申告，另於同年十一月三日具狀，向台灣板橋
    地方法院檢察署提起告訴，指稱乙○○、沈鐘玉烺、吳讚生
    涉及竊佔及公共危險罪（八十七年度偵字第二二三０五、二
    四三三一號），八十八年一月二十日該署檢察官履勘現場時
    ，丙○○、甲○○即將前開偽造之「協議書（一）」影本一
    紙持交檢察官，予以行使，足生損害於偵查機關對於刑事案
    件偵查之正確性及乙○○、莊光敏、丁文祥。丙○○、甲○○復於八十八年三月三十一日由甲○○具狀向台灣板橋地方
    法院訴請乙○○、沈鐘玉烺損害賠償（八十八年度訴字第七
    一○號損害賠償事件），其等為佐證前開請求權為真實，即
    與陳文盛（未經起訴）共同基於行使偽造私文書之犯意，於
    不詳時地，由丙○○、甲○○其中一人委請某不知情之刻印
    者偽刻「乙○○」印章一枚後，旋在某不詳地點，共同偽造
    記載八十七年六月一日書立之「協調證明書」影本一紙（如
    附件二），內容指丙○○與乙○○同意協調修補材料及工資
    數額等，並以臨摹方式偽簽「乙○○」之署押及蓋用該偽刻
    之「乙○○」印章於其上，再由具犯意聯絡之陳文盛簽署擔
    任見證人，偽造完成後，由丙○○、陳文盛擔任上開損害賠
    償事件之訴訟代理人，並由丙○○於八十八年八月十八日庭
    陳該「協調證明書」影本為證，持以行使，足生損害於法院
    審理民事事件之正確性及乙○○。丙○○、甲○○復承同一
    之概括犯意，於不詳時地，利用莊光敏於八十六年三月三十
    一日書具之「鄭重聲明」（如附件三），將其內莊光敏書寫
    之文字加以剪貼拼湊，而共同偽造八十七年四月二十一日書
    具之「修復聲明」影本一紙（如附件四），內容偽指乙○○
    同意負責修復，及偽由丁文祥、莊光敏擔任見證人，並臨摹
    偽簽「乙○○」、「丁文祥」之署押於其上，及利用其持有
    公共設施電費分攤申請取消登記單（七十六年八月三日，如
    附件五）影本之機會，將其上「分攤用戶簽章認證欄」內「
    乙○○」之印文予以剪貼，偽造貼用「乙○○」之印文一枚
    於其上，暨將莊光敏於前開「鄭重聲明」內之「莊光敏」署
    名及其內蓋用之「莊光敏」印文併予剪貼，而偽造貼用「莊
    光敏」署名及「莊光敏」印文各一枚於其上，並於八十九年
    五月十八日在台灣板橋地方法院上開民事訴訟事件審理時由
    丙○○具狀陳報該「修復聲明」影本為證，復於八十九年六
    月十六日前開民事訴訟事件審理時由丙○○提出該「修復聲
    明」影本及「協調證明書」影本各一紙為證；嗣丙○○、甲○○因無法提出前開「協議書（一）」原本，復承同一概括
    犯意，於不詳地點，以臨摹拓寫之方式，偽造前開「協議書
    （一）」之內容，並同時臨摹拓寫偽簽「乙○○」、「莊光
    敏」、「丁文祥」等署押於其上，共同偽造八十七年四月二
    十一日書立之「協議書」原本一紙（下稱「協議書（二）」
    ，如附件六），迨前開民事案件上訴於本院（八十九年上易
    字第五七三號）時，丙○○、甲○○並承同一行使偽造私文
    書之概括犯意，於八十九年十月二十五日，具狀陳報上開「
    協調證明書」、「修復聲明」及「協議書（二）等影本為證
    ，甲○○復於九十年三月一日具狀，由丙○○擔任訴訟代理
    人，共同提出「修復聲明」影本一紙及「協議書（二）」影
    本一紙，再由甲○○於九十一年五月二日具狀，由丙○○擔
    任訴訟代理人，共同提出「協議書（一）」影本一紙，足生
    損害於法院審理民事事件之正確性及乙○○、丁文祥、莊光
    敏。又乙○○於八十九年八月三十一日具狀向臺灣板橋地方
    法院檢察署檢察官告訴丙○○、甲○○涉有偽造本件「協調
    證明書」、「修復聲明」等私文書罪（八十九年度他字第二
    七八七號、八十九年度偵字第二一一八七號），於八十九年
    九月二十八日檢察官訊問時，丙○○、甲○○亦具狀提出前
    開偽造之「協議書（一）」、「協調證明書」及「修復聲明
    」影本各一份，並另庭呈「協議書（一）」影本一份，一併
    持以行使，且於八十九年十月十三日具狀提出其剪貼翻拍變
    造之照片二張，拍攝內容直指乙○○當場交付前開「修復聲
    明」、「協議書（二）」、「協調證明書」等文書予丙○○
    、甲○○，以掩飾其上開偽造文書犯行；八十九年十月十三
    日檢察官訊問時（八十九年度他字第二七八七號），丙○○
    、甲○○復共同具狀提出前開偽造之「協議書（二）」影本
    一紙；九十年二月十三日檢察官訊問時（八十九年度偵字第
    二一一八七號），丙○○、甲○○復共同具狀提出前開偽造
    之「協議書（二）」影本一紙、「協調證明書」影本二紙、
    「修復聲明」影本一紙，甲○○並另庭呈「協議書（二）」
    原本一份（存卷）；九十年二月十五日檢察官訊問時（八十
    九年度偵字第二一一八七號），丙○○、甲○○又具狀提出
    前開偽造之「協議書（二）」影本一紙；九十年三月三十一
    日檢察官訊問時（八十九年度偵字第二一一八七號），丙○○、甲○○又具狀提出「協議書（二）」影本一紙「協調證
    明書」影本二紙、「修復聲明」影本一紙，持以行使，亦足
    生損害於偵查機關對於刑事案件偵查之正確性及乙○○、莊
    光敏、丁文祥。嗣該案繫屬於原審法院時，甲○○復共同委
    由不知情之律師李吉隆於九十一年三月二十日具狀提出前開
    偽造之「協議書（一）」影本一紙（影印自八十七年偵字第
    二二三０五號卷），該案上訴本院時（九十一年上訴字第一
    三七九號），丙○○、甲○○復於九十一年五月十日共同具
    狀提出前開偽造之「協議書（一）」影本、「協調證明書」
    影本及「修復聲明」影本各一紙，足生損害於法院對於刑事
    案件審理之正確性及乙○○、莊光敏、丁文祥。
二、案經乙○○訴由臺灣板橋地方法院檢察署檢察官偵查起訴。
    理  由
一、訊據上訴人即被告丙○○、甲○○固供承於上揭時地在右開
    民事事件審理時及刑事案件檢察官偵查時，分別提出上開「
    協調證明書」、「修復聲明」及「協議書（二）」等情不諱
    ，惟均矢口否認有偽造文書之犯行，並均辯稱：乙○○在其
    等住處樓上增蓋違建，使其等房屋受損，該「協調證明書」
    、「修復聲明」及「協議書」均係乙○○為賠償其等所造成
    之損害，而由其等與乙○○、丁文祥及莊光敏協議後簽立，
    並非伊等偽造；至「協議書（一）」，係告訴人乙○○於台
    灣板橋地方法院檢察署偵查時提出（八十七年度偵字第二二
    三０五、二四三三一號），與彼等無關云云。惟查：
(一)關於上開「協調證明書」部分：
  (1)前揭事實，業據告訴人乙○○指訴綦詳，且證人丁文祥於原
    審證稱：「（對被告丙○○說在八十七年六月一日書寫協調
    證明書的情事等語，有何意見？）被告丙○○所言不實在。
    我沒有看過協調證明書」等語（見原審卷第一百九十四頁、
    第一百九十五頁），並有「協調證明書」等文書影本、台灣
    板橋地方法院八十八年度訴字第七一○號損害賠償事件、本
    院八十九年度上易字第五七三號等民事判決書影本在卷可稽
    。
  (2)被告丙○○於偵查時供稱：上開「協調證明書」內容是由建
    材行老闆女兒現場叫小姐寫的並蓋店章，伊才拿回去由伊與
    陳文盛、乙○○在伊家簽名，丁文祥亦在場，至建材行估價
    書寫「協調證明書」一事，只有伊去，伊太太甲○○、陳文
    盛並未一同前去云云（見偵查卷第一００頁反面）；嗣於原
    審法院審理時供稱：八十七年六月一日上午十時許，因伊與
    乙○○、丁文祥、陳文盛在伊上址住處，就之前協調結果應
    修復之地板磁磚尺寸再協調更換為較大尺寸，由伊補貼差額
    新臺幣（下同）一千元，上開「協調證明書」即是先經建材
    行估價後，由該經建材行老闆女兒叫店內小姐寫好，伊再拿
    回住處徵詢乙○○等人意見同意後，由伊與乙○○、陳文盛
    簽名，乙○○並親自蓋印，當時丁文祥亦在場云云（見原審
    卷（一）第三六頁）；於本院前審調查時供稱：告訴人帶丁
    文祥及土木師傅到伊家談修復的問題，最後達成協議，由建
    材行的人書寫該證明書內容拿回去店裡蓋好章後，再拿到伊
    家由大家簽名蓋章，該「協調證明書」的三份原本都由告訴
    人拿走了，伊僅有拿到影本云云（見本院上訴卷第四三頁及
    第四四頁）；被告甲○○於偵查中原供稱：是伊與伊先生丙○○、陳文盛一起去建材行，乙○○不在場，該「協調證明
    書」上之店章是在建材行寫好蓋的，而陳文盛之簽名，是陳
    文盛在建材行簽的，陳文盛簽名時，乙○○已簽名，但伊不
    知乙○○是在何處簽名的云云；嗣改稱：乙○○亦有去建材
    行，伊先生丙○○與乙○○、陳文盛均係在建材行簽名，是
    伊親眼看到的云云（見偵查卷第九十九頁、第一○○頁、一
    ○一頁）；證人即該證明書之見證人陳文盛於偵查時證稱：
    上開「協調證明書」之簽名係伊在丙○○家中簽的，伊沒有
    去建材行，伊簽名時，丙○○、乙○○均有在場且均已簽名
    ，但還沒蓋建材行之店章云云（見偵查卷一四九頁反面及一
    五○頁）。核諸上開被告丙○○、甲○○及證人陳文盛所述
    「協調證明書」書立過程，不僅被告甲○○就告訴人乙○○
    有無一同前往建材行並當場簽名等情前後陳述不一，且被告
    丙○○、甲○○及證人陳文盛就該「協調證明書」係在何處
    簽名及簽名時建材行是否已蓋店章等情，其等供述亦互不相
    符，足見該「協調證明書」是否確屬真實，已有可疑。
  (3)前開「協調證明書」上之乙○○簽名於台灣板橋地方法院於
    八十八年度訴字第七一○號民事損害賠償事件審理時，經送
    請內政部警政署刑事警察局鑑驗結果，固認定與臺灣省建築
    師公會臺北縣辦事處八十七年十月十二日會勘紀錄表上會勘
    人員中相關代表乙○○之簽名字跡相符，有該局八十八年十
    月七日刑鑑字第一○一一二五號鑑驗通知書影本附卷可稽，
    然上開「協調證明書」乙○○簽名之字跡有明顯的描繪痕跡
    ，其書寫筆順不甚流暢自然且係影本，不排除係描繪同一人
    即乙○○書寫之字跡而成，則上開「協調證明書」上之「乙○○」簽名，是否係告訴人乙○○親自簽署，非無疑義，前
    開鑑定結果自不足據為有利於被告之認定。
  (4)被告雖辯稱：「協調證明書」書立日期係於八十七年六月一
    日，不可能模擬日期在後之八十七年十月十二日會勘紀錄表
    上乙○○之簽名云云。惟查：被告丙○○、甲○○首次提出
    該「協調證明書」影本，係於八十八年八月十八日台灣板橋
    地方法院上開損害賠償事件中，故其上記載之書立日期，有
    無倒填偽載，是否實在，至堪質疑。再者，被告丙○○、甲○○始終僅提出上開「協調證明書」之影本，而未能提出其
    原本，雖據其辯稱：該證明書三份原本均由告訴人乙○○取
    走，伊僅有拿影本云云。惟為告訴人乙○○所否認，且「協
    調證明書」如係經雙方協調結果而成立，且有見證人見證，
    衡諸常情當必書寫一式二份或三份，由當事人兩造、見證人
    各持一份為憑，且該「協調證明書」如係告訴人乙○○欲賠
    償被告丙○○而書立，被告丙○○亦應持有該「協調證明書
    」原本，作為據向告訴人乙○○請求之依憑，豈有將書立之
    原本悉數交由告訴人乙○○收執之理，足見被告所辯與常情
    有違，自不足取。
  (5)證人陳文盛固證稱該「協調證明書」有經告訴人乙○○簽名
    ，確為真實云云（見台灣板橋地方法院八十八年度訴字第七
    一○號民事卷八十八年八月十八日言詞辯論筆錄、八十九年
    度他字第二七八七號偵查卷三十五頁反面、八十九年度偵字
    第二一一八七號偵查卷一四九頁反面）；惟與前開證據不符
    ，且其於前開民事事件擔任被告甲○○之訴訟代理人，有本
    院調取之前開民事卷宗為憑，已難期為公正之陳述，是其前
    開證詞無非意在迴護被告，自不足採。
  (6)前開「協調證明書」上告訴人乙○○之印文，告訴人乙○○
    否認為其所有，而該「協調證明書」既經本院認定係屬偽造
    ，足見告訴人乙○○之印文係被告等偽刻告訴人乙○○之印
    張蓋用於其上，且乙○○之署押亦係被告以臨摹方式偽簽無
    疑。
  (7)被告提出之「協調證明書」係屬偽造，有如前述，而證人陳
    文盛對於「協調證明書」，不僅簽署擔任「見證人」，且於
    台灣板橋地方法院上開民事訴訟審理時擔任被告甲○○之訴
    訟代理人，有如前述，堪認證人陳文盛與被告等間就偽造及
    行使「協調證明書」之行為，顯有犯意聯絡及行為分擔。
(二)關於上開「修復聲明」部分：
  (1)前揭事實，業據告訴人乙○○指訴在卷，並有「協調證明書
    」等文書影本、台灣板橋地方法院八十八年度訴字第七一○
    號損害賠償事件、本院八十九年度上易字第五七三號等民事
    判決書影本在卷可稽。
  (2)被告丙○○、甲○○於向台灣板橋地方法院提出上開民事損
    害賠償事件後，證人丁文祥、莊光敏即提出書面「鄭重聲明
    」，否認其等有於上開「修復聲明」中見證人欄內簽署姓名
    ，證人丁文祥於台灣板橋地方法院八十八年度訴字第七一○
    號損害賠償事件中證稱：「（法官提示卷附八十七年四月二
    十一日修復聲明書，問是否證人所簽？）不是我簽的，我沒
    有看過這張東西，我的房子沒有受損。」等語（見同上卷第
    七十四頁、第七十五頁）；證人莊光敏於台灣板橋地方法院
    八十八年度訴字第七一○號損害賠償事件中證稱：「（提示
    系爭聲明書，問是否證人所簽？）上面的是我的字，但聲明
    書內容部分不是當時我簽的內容，在我剛搬到系爭建物時，
    有寫過一份反對頂樓增建的聲明，當時用的是系爭聲明書上
    出現的簽名和章，但我沒有看過修復聲明書的內容，．．．
    。」等語（見同上卷第七十六頁）。另被告丙○○、甲○○
    就此「修復聲明」始終亦僅提出影本，並辯稱原本由告訴人
    乙○○及見證人丁文祥取走保管云云，而未能提出原本，惟
    此為告訴人乙○○所否認，而基同上理由，亦與常情有悖，
    甚難採信；況此「修復聲明」早於上開「協調證明書」書立
    ，且為該「協調證明書」之前因事實，然被告丙○○、甲○○於八十八年八月三十一日向台灣板橋地方法院提起上開民
    事損害賠償訴訟時，竟完全未曾提及據為主張憑據，而遲至
    八十九年五月十八日始於該訴訟中陳報為證，其真實性亦不
    無可疑。
  (3)被告等於前開臺灣板橋地方法院檢察署八十七年度偵字第二
    二三0五號案件曾提出莊光敏於八十六年三月三十一日書具
    之「鄭重聲明」（見該卷第七十八頁，莊光敏自承為真正，
    如附件三），經將該「鄭重聲明」與本件「修復聲明」（如
    附件四）依肉眼觀察對照以觀，前開「修復聲明」標題中「
    聲明」二字，與「鄭重聲明」中「聲明」二字相同，「修復
    聲明」內容中「名源街二十八巷四號」、「所明訂」、「特
    此聲明」等文字，與「鄭重聲明」中「名源街二十八巷四號
    」、「所明訂」、「特此聲明」等文字之字跡相同，且「修
    復聲明」內容出現「負責修復」二次，字跡相同，另出現「
    民國八十七年四月二十一日」二次，字跡亦屬相同。再者，
    「修復聲明」與「鄭重聲明」內，莊光敏之簽名均比鄰格線
    ，莊光敏之印文均橫蓋，且「修復聲明」之內容記載「民國
    八十七年四月二十一日名源街二十八巷四號四樓於土木工會
    所明訂五樓負責修復。」，前後文句不連貫，字義不全，書
    寫字跡亦不盡相同，顯係剪貼拼湊而成，另該「修復聲明」
    上「乙○○」、「丁文祥」、「莊光敏」簽名之字跡，亦有
    明顯描繪臨摹之痕跡。足見被告係利用莊光敏於八十六年三
    月三十一日書具之「鄭重聲明」，將其內莊光敏書寫之文字
    加以剪貼，並將莊光敏前開「鄭重聲明」內之「莊光敏」署
    名及其內蓋用之「莊光敏」印文剪貼而作成。再本件「修復
    聲明」內莊光敏之印文既係被告將莊光敏真正之印文剪貼而
    成，二者自屬相同，被告指稱「修復聲明」內莊光敏之印文
    與莊光敏前聲請調解所蓋用之印文相同，即屬當然，自不足
    作為有利於被告之認定，被告請求鑑定「修復聲明」內莊光
    敏之印文與莊光敏前聲請調解所蓋用之印文是否相同，即無
    必要。
  (4)被告等於前開臺灣板橋地方法院檢察署八十九年度他字第二
    七八七號案件曾提出公共設施電費分攤申請取消登記單（七
    十六年八月三日，如附件五）影本，其內「分攤用戶簽章認
    證欄」內「乙○○」之印文與「修復聲明」內乙○○之印文
    相同（印文右側邊緣線均闕如），足見被告係將公共設施電
    費分攤申請取消登記單其內「分攤用戶簽章認證欄」內「乙○○」之印文予以剪貼，偽造貼用「乙○○」之印文一枚於
    其上。
  (5)綜上所述，堪認被告丙○○、甲○○所提出之「修復聲明」
    應非真實，同係屬偽造。
(三)關於上開「協議書（一）」、「協議書（二）」部分：
  (1)被告甲○○於八十七年十月八日按鈴申告，另於同年十一月
    三日具狀，向台灣板橋地方法院檢察署提起告訴，指稱乙○○、沈鐘玉烺、吳讚生涉及竊佔及公共危險罪（八十七年度
    偵字第二二三０五、二四三三一號），八十八年一月二十日
    該署檢察官履勘現場時，丙○○、甲○○即將前開「協議書
    （一）」影本一紙持交檢察官，嗣復於前開民事案件上訴於
    本院（八十九年上易字第五七三號）時，由被告甲○○於八
    十九年十月二十五日、九十年三月一日，具狀陳報上開「協
    議書（二）等影本為證，再由甲○○於九十一年五月二日具
    狀，由丙○○擔任訴訟代理人，共同提出「協議書（一）」
    影本一紙。嗣乙○○於八十九年八月三十一日具狀向臺灣板
    橋地方法院檢察署檢察官告訴丙○○、甲○○涉有偽造本件
    「協調證明書」、「修復聲明」等私文書罪（八十九年度他
    字第二七八七號、八十九年度偵字第二一一八七號），於八
    十九年九月二十八日檢察官訊問時，被告丙○○、甲○○亦
    具狀提出前開「協議書（一）」影本一份，並另庭呈「協議
    書（一）」影本一份；八十九年十月十三日檢察官訊問時（
    八十九年度他字第二七八七號），丙○○、甲○○復共同具
    狀提出前開「協議書（二）」影本為證；九十年二月十三日
    檢察官訊問時（八十九年度偵字第二一一八七號），丙○○
    、甲○○復共同具狀提出前開「協議書（二）」影本一紙，
    甲○○並另庭呈「協議書（二）」原本一份；九十年二月十
    五日檢察官訊問時（八十九年度偵字第二一一八七號），丙○○、甲○○又具狀提出前開「協議書（二）」影本一紙；
    九十年三月三十一日檢察官訊問時（八十九年度偵字第二一
    一八七號），丙○○、甲○○又具狀提出「協議書（二）」
    影本一紙。迨該案繫屬於原審法院時，九十一年三月二十日
    ，丙○○、甲○○復共同委由不知情之律師李吉隆具狀提出
    前開「協議書（一）」影本一紙（影印自八十七年偵字第二
    二三０五號卷），該案上訴本院時（九十一年上訴字第一三
    七九號），丙○○、甲○○復於九十一年五月十日共同具狀
    提出前開「協議書（一）」影本各一紙為證等情，為被告等
    所自承，並有「協議書（一）」影本、「協議書（二）」原
    本及影本、台灣板橋地方法院八十八年度訴字第七一○號損
    害賠償事件、本院八十九年度上易字第五七三號等民事判決
    書影本在卷可稽。
  (2)證人丁文祥於原審證稱：「是否在八十七年四月二十一日見
    證乙○○、甲○○、丙○○所書寫協議書的簽字）協議書上
    的簽名很像我的簽名，但實際上不是我們的簽名。」、「（
    是否寫過八十七年四月二十一日協議書）這不是我們的筆跡
    ，也不是我們的簽名。」、「（是否參與告訴人與被告協調
    地板、牆壁、天花板的事情）我們沒有幫他們協調，那是他
    們之間的事情。」、「我沒有簽名，我並沒有簽任何的文書
    。」等語；證人莊光敏於原審證稱：「（是否在八十七年四
    月二十一日見證乙○○、甲○○、丙○○所書寫協議書的簽
    字）協議書上的簽名協議書上的簽名很像我的簽名，但實際
    上不是我們的簽名。」、「（是否寫過八十七年四月二十一
    日協議書）這不是我們的筆跡，也不是我們的簽名。」、「
    （為何要承諾幫被告換水管？）我沒有承諾幫被告修復水管
    。」、「（是否參與告訴人與被告協調地板、牆壁、天花板
    的事情）我們沒有幫他們協調，那是他們之間的事情。」等
    語。
  (3)上開「協議書（二）」原本上「莊光敏」、「丁文祥」簽名
    筆跡，經原審法院送請內政部警政署刑事警察局，就莊光敏
    、丁文祥等人於原審法院訊問筆錄、證人結文及上開「鄭重
    聲明」上之簽名鑑定結果，亦均不相符，有該局九十一年一
    月二十一日刑鑑字第八一四二號鑑驗通知書在卷可按。
  (4)被告丙○○、甲○○係於八十九年九月二十八日偵查時提出
    該「協議書（一）」影本一紙（見八十九年度他字第二七八
    七號偵查卷五十六頁、五十七頁間所附），其後於九十年二
    月十三日另提出「協議書（二）」原本一紙（見八十九年度
    偵字第二一一八七號偵查卷四十三頁），並經扣案，其中「
    協議書（一）」影本與「協議書（二）」原本（或影本），
    文意內容雖屬相同，惟經比對結果，「協議書（二）」原本
    紙質甚薄，且係自「協議書（一）」臨摹拓寫而來，惟其中
    字體部分仍有少許差異，如「龜裂」（第二行）、「凸」起
    （第三行）、「修」復（第七行）等字，有附件一「協議書
    （一）」影本與附件五「協議書（二）」影本可資參酌，衡
    情若該協議書（一）（二）如非偽造，何以會有不同，被告
    丙○○雖供稱當初正本有複寫一張，伊拿的就是複寫版本，
    所以才有臨摹痕跡，原本是被告訴人拿去了云云（見原審卷
    第七二頁），惟為告訴人乙○○所否認，基同上理由，亦與
    常情有悖，可見該「協議書」原本之說顯非真實，從而「協
    議書」影本之真實性亦堪質疑。況前開協議書如與被告無涉
    ，而非被告偽造，何以被告會提出二份不同之協議書，益見
    該「協議書（一）」影本與「協議書（二）」原、影本均係
    被告等偽造無疑。至該「協議書（二）」原、影本係自偽造
    之「協議書（一）」影本臨摹拓寫而來，「協議書（二）」
    仍屬偽造而非變造。
  (5)被告丙○○、甲○○供稱「協議書（二）」係於八十七年四
    月二十一日與上開「修復聲明」同時書立，早於上開「協調
    證明書」書立，係該「協調證明書」之前因事實，且其記載
    內容更加詳盡完全等語，惟前開「協議書（二）」與「修復
    聲明」如係同時書立，何以「修復聲明」上除乙○○、莊光
    敏之簽名外，尚蓋有乙○○、莊光敏之印章，而「協議書（
    二）」卻僅有乙○○、莊光敏之簽名，亦與常理有違，足見
    被告等所辯不實。
  (6)雖被告等辯稱：前揭協議書（按係「協議書（一）」）並非
    伊二人所偽造，台灣板橋地方法院檢察署八十七年度偵字第
    二二三０五號、第二四三三一號被告乙○○等竊佔案偵查卷
    第二十三頁所附之協議書係乙○○親自提出該協議書交予檢
    察官，由檢察官囑閱卷室小姐影印附卷者等語（見上訴卷第
    八十九頁背面辯論意旨狀記載）；於本院審理時供稱：「臺
    灣板橋地方法院檢察署八十七年偵字第二四三三一號卷附的
    協議書是乙○○提出來的，因為他提出那一份，所以才不起
    訴。我之前在上訴卷第八十九頁具狀說的那一份協議書是乙○○交給檢察官，由檢察官交給閱卷小姐影印附卷，是我弄
    錯了，應該是我們在高院民事庭上訴時，發現有那份協議書
    ，那份協議書是我們閱卷時，閱卷室小姐影印給我們的才對
    。」等語，惟為告訴人所否認，而本院調閱臺灣板橋地方法
    院檢察署八十七年偵字第二四三三一號案卷結果，雖該卷內
    筆錄及協議書上未記載協議書係由何人提出，惟被告甲○○
    係向台灣板橋地方法院檢察署提起告訴，指稱乙○○、沈鐘
    玉烺、吳讚生涉及竊佔及公共危險罪，而該案於八十八年一
    月二十日檢察官履勘現場時，勘驗筆錄記載：「．．．十、
    乙○○供稱其五樓二間房屋沒有牆壁脫落．．．。十一、並
    至四、六號五樓勘查，並沒有發現地板及牆壁粉刷脫落」等
    語，有勘驗筆錄存於該案卷宗為憑，足見該案被告乙○○已
    否認造成公共危險情事，衡情當不致提出內容載明：上址二
    、三、四、五樓所有權人就丙○○、甲○○四樓住處房屋漏
    水造成之地板龜裂、天花板、牆壁凸起等損害，而達成修復
    協議等內容之協議書之必要。反而該案告訴人甲○○具狀堅
    指：「本棟無地下室五層樓建築被告三人故意以鋼筋水泥高
    十一尺建造六樓又用白鐵門封鎖五樓六樓防火巷，因六樓超
    重量重壓之下造成全棟大樓樓梯嚴重龜裂而四號四樓屋內大
    樑三支、大門大柱一支、牆壁水泥、地板地磚、牆壁磁磚、
    天花板等全部裂開排水管、熱水管、糞排管全部裂開。」，
    足見該協議書係告訴人甲○○為證明乙○○造成其房屋受損
    始行提出無疑。況前開臺灣板橋地方法院檢察署八十七年偵
    字第二四三三一號卷內另附一紙歐怡伶書寫之「在場證明書
    」影本，被告丙○○於本院審理時供稱：「（審判長問：八
    十七年偵字第二四三三一號的在場證明是誰提出的？提示並
    告以要旨）被告丙○○答是告訴人拿那張在場證明要傳訊歐
    怡伶。」等語，惟被告甲○○於八十七年十月八日按鈴申告
    ，向台灣板橋地方法院檢察署提起告訴，指稱乙○○、沈鐘
    玉烺、吳讚生涉及竊佔及公共危險罪（八十七年度偵字第二
    二三０五），於八十八年三月一日該署檢察官偵查時，亦曾
    提出該歐怡伶書寫之「在場證明書」影本為證，有本院調去
    之前開卷宗為憑。再者，被告等於乙○○具狀向臺灣板橋地
    方法院檢察署檢察官告訴被告等涉有偽造本件「協調證明書
    」、「修復聲明」等私文書罪（八十九年度他字第二七八七
    號、八十九年度偵字第二一一八七號），於八十九年九月二
    十八日檢察官訊問時，亦曾提出前開偽造之「協議書（一）
    」為證，更見被告所辯無非空言，不足採信。
  (7)被告丙○○、甲○○於偵查中為佐證上開「協調證明書」、
    「修復聲明」、「協議書（一）」「協議書（二）」係與告
    訴人乙○○、證人莊光敏、丁文祥等人簽立後，由告訴人乙○○所交付之情，復提出乙○○當場交付前開「修復聲明」
    、「協議書」、「協調證明書」等文書予其等之照片二張為
    憑，然該二張照片經原審法院送請法務部調查局鑑定結果，
    其二張照片中之安全帽、折疊文件（即修復聲明）、著短袖
    襯衫男子（即指丙○○）、著紅上衣戴帽女子（即指甲○○
    ），均係自別處剪下圖片貼於該照片上一併翻拍沖洗放大而
    成，亦非該相機直接拍攝之原始畫面，有該局九十一年一月
    十六日調科柒字第○九一○○○一四四四○號鑑定通知書在
    卷可稽。且證人即上開照片著短袖藍色Ｔ恤男子吳讚生於原
    審法院調查時證稱：上開照片情景，係檢察官到現場勘驗，
    被告丙○○在現場拍攝的，當天乙○○並無拿任何文件等語
    （見原審卷（一）第二二四頁），足見被告丙○○、甲○○
    提出之上開照片，確屬剪貼翻拍變造不實，其目的在掩飾其
    上開偽造文書犯行，至為明灼，益見被告等提出之前開「修
    復聲明」、「協議書（一）」、「協議書（二）」、「協調
    證明書」等文書確屬偽造不實。況被告丙○○、甲○○與告
    訴人乙○○間因房屋毀損之損害賠償，縱告訴人乙○○同意
    賠償之被告等損害，則就如何賠償，彼等間應僅成立一次之
    和解內容，縱嗣後欲變更該和解內容，則應係在原和解書上
    更改和解條件，或另立一和解書並將原和解書作廢，始符常
    理，詎被告等竟就同一損害賠償事件先後提出上揭三份賠償
    之文書，甚且於同一日書立上揭「修復聲明」及「協議書（
    二）」，豈非有悖常情，是該等文書是否真正，亦堪質疑。
(四)至證人丁○○於本院固證稱：「（被告問：你在八十七年六
    月一日在我的住處，有沒有看到乙○○手上拿二張協議書正
    本及修復證明正本壹張及協調證明書正本來對照怎麼修房子
    ？）有。（審判長問：你當天為何到被告家？）是丙○○叫
    我到他家去修理水電。（審判長問：乙○○為何會到他家？
    ）我不知道。（審判長問：為何會看到他拿這些東西？）事
    後他們簽完之後我有好奇去桌上看，大概翻一下。（審判長
    問：你怎麼知道內容？）我有看到。（審判長問：內容如何
    ，文書的標題是什麼？）我大概翻一下，標題不知道，裡面
    的內容也不知道。（審判長問：既然不知道，剛剛被告明白
    的提到的修復證明、協調證明及協議書，你怎麼確認就是你
    看到的那些東西？）我是有翻一下。（審判長問：你看到東
    西紙張的大小？）與Ａ4的紙張差不多。（審判長問：都一
    樣大小？）都差不多。（審判長問：幾個人在上面簽名？）
    丙○○、乙○○、陳文盛、丁文祥。（審判長問：每一張都
    是這樣嗎？）大概是這樣子，我只記得的內容是磁磚更換的
    部分比較清楚。」等語；惟其指稱曾看到前開文書之內容，
    對於標題計記載為何卻有證稱不清楚，且其證稱前開紙張的
    大小與Ａ4差不多，但被告提出之「協議書（二）」原本，
    其紙張大小顯較Ａ4為大，緊略小於Ａ3，有該紙「協議書（
    二）」扣案為憑，更見證人丁○○所証不實，自無法作為有
    利於被告之認定。
(五)被告等於台灣板橋地方法院、本院上開民事訴訟及本件偵查
    、原審提出上開偽造之「修復聲明」、「協議書（一）」、
    「協議書（二）」、「協調證明書」等文書，已足生損害於
    法院審理民事事件、刑事案件、檢察機關偵查刑事案件之正
    確性及乙○○、莊光敏、丁文祥甚明。本件事證明確，被告
    丙○○、甲○○犯行堪以認定。
二、核被告等所為，均係犯刑法第二百十六條之行使同法第二百
    十條之偽造私文書罪。被告等與已成年之陳文盛就上開偽造
    「協調證明書」部分，有犯意聯絡及行為分擔，為共同正犯
    。被告利用不知情之刻印者偽刻乙○○之印章，及利用不知
    情之律師具狀提出前開偽造之「協議書（一）」影本一紙，
    係屬間接正犯。被告等偽造印章、印文、署押之行為均為偽
    造私文書之部分行為，偽造私文書後復持以行使，偽造之低
    度行為為行使之高度行為所吸收，均不另論罪。被告等於上
    揭「修復聲明」、「協議書（一）」及「協議書（二）」，
    各同時冒用乙○○、莊光敏及丁文祥之名義而書立各該文書
    ，並持以行使，而侵害數人之法益，係以一行為同時觸犯數
    罪名，為想像競合犯，應依刑法第五十五條規定從一重之行
    使偽造私文書罪處斷。被告等先後多次行使偽造私文書犯行
    ，時間緊接，手段相若，犯罪構成要件相同，顯係基於概括
    之犯意為之，為連續犯，應依刑法第五十六條規定論以一罪
    ，並加重其刑。本件起訴事實雖僅記載被告偽造八十七年四
    月二十一日修復聲明於台灣板橋地方法院八十八年度訴字第
    七一０號訴訟中提出，偽造八十七年六月一日協調證明書於
    前開訴訟中提出，偽造八十七年四月二十一日協議書於九十
    年二月十三日該署偵訊時提出，而就其他部分雖未據起訴，
    惟該部分起訴事實有裁判上一罪之連續犯關係，為起訴效力
    所及，本院自應併予審酌。
三、被告甲○○雖於八十七年十月八日按鈴申告，另於同年十一
    月三日具狀，向台灣板橋地方法院檢察署提起告訴，指稱乙○○、沈鐘玉烺、吳讚生涉及竊佔及公共危險罪（八十七年
    度偵字第二二三０五、二四三三一號），而於八十八年一月
    二十日該署檢察官履勘現場時，將前開偽造之「協議書（一
    ）」影本一紙持交檢察官，惟查該協議書內容係記載：上址
    二、三、四、五樓所有權人就丙○○、甲○○四樓住處房屋
    漏水造成之地板龜裂、天花板、牆壁凸起等損害，達成修復
    協議等語，而乙○○於該檢察官履勘現場時，亦供稱：「曾
    答應修補甲○○房子，但甲○○要求全面換新地磚及磁磚導
    致未繼續修補。」，有履勘筆錄為憑，且乙○○亦自承有使
    用上址頂樓即六樓作為道場之用，足見被告甲○○所指乙○○、沈鐘玉烺、吳讚生犯有竊佔及公共危險罪，並非任意虛
    構事實，自與誣告罪之構成要件有別，自無成立刑法第一百
    六十九條第一項及第二項罪責之可言，附此敘明。
四、原審以被告等事證明確，予以論罪科刑，固非無見。惟查：
    （一）被告丙○○、甲○○於上揭「修復聲明」、「協議書
    （一）」、「協議書（二）」，各同時冒用乙○○、莊光敏
    及丁文祥之名義而書立各該文書，並持以行使，係以一行為
    同時觸犯數罪名，為想像競合犯，原審就此漏未論述，尚有
    未洽。（二）原審認被告等僅先後三次行使偽造文書，與事
    實不符，非無違誤。（三）被告係利用不知情之刻印者偽刻
    乙○○之印章，及利用不知情之律師具狀提出前開偽造之「
    協議書（一）」影本一紙，係屬間接正犯，原審疏未論述，
    亦有未合。（四）原判決未就被告等偽造並持以行使之協議
    書區分為「協議書（一）」、「協議書（二）」，亦有違誤
    。被告等上訴意旨均否認有偽造文書犯行，固無足取。但查
    原判決既有上開可議，要屬無可維持，應予撤銷改判。爰審
    酌被告等素行，犯罪之動機、目的、手段、所生之危害、與
    告訴人間前有損害賠償關係以及多次偽造前開文書並持以行
    使，危害非輕，且犯罪後態度不佳等一切情狀，分別量處有
    期徒刑四月。查被告等行為後，刑法第四十一條規定業於九
    十一年一月十日修正，於同年一月十二日生效，將得易科罰
    金之最重本刑，由有期徒刑三年提高為五年，並依刑法第二
    條第一項前段之規定，依修正後刑法第四十一條第一項規定
    ，諭知易科罰金之折算標準。被告偽造如附表所示之「修復
    聲明」、「協調證明書」、「協議書（一）」、「協議書（
    二）」，係被告偽造，屬其所有（提出行使為證，仍不喪失
    其所有權），供犯罪所用之物，應依刑法第三十八條第一項
    第二款之規定宣告沒收。被告偽造之「乙○○」印章一枚，
    雖未扣案，惟並無積極證據證明業已滅失而不存在，應依刑
    法第二百十九條之規定宣告沒收。
據上論斷，應依刑事訴訟法第三百六十九條第一項前段、第三百
六十四條、第二百九十九條第一項前段，刑法第二條第一項前段
、第二十八條、第五十六條、第二百十六條、第二百十條、第五
十五條、第四十一條第一項、第三十八條第一項第二款、第二百
十九條、罰金罰鍰提高標準條例第第二條，判決如主文。
本案經檢察官賴俊雄到庭執行職務。
中    華    民    國    95    年    2     月    8     日
                  刑事第十七庭  審判長法  官  陳貽男
                                      法  官  許仕楓
                                      法  官  高明哲
以上正本證明與原本無異。
如不服本判決，應於收受送達後十日內向本院提出上訴書狀，其
未敘述上訴之理由者並得於提起上訴後十日內向本院補提理由書
（均須按他造當事人之人數附繕本）。
                                      書記官  李垂福
中    華    民    國    95    年    2     月    9     日
附錄：本案論罪科刑法條全文
刑法第二百十條
偽造、變造私文書，足以生損害於公眾或他人者，處五年以下有
期徒刑。
刑法第二百十六條
行使第二百十條至第二百十五條之文書者，依偽造、變造文書或
登載不實事項或使登載不實事項之規定處斷。
附表：
┌──┬────────────┬─────┬─────────────┐
│編號│    物  品  名  稱      │數      量│  備                  註  │
├──┼────────────┼─────┼─────────────┤
│ 一 │協調證明書              │  影本九紙│每紙其上「乙○○」簽名、印│
│    │                        │          │文各一枚                  │
├──┼────────────┼─────┼─────────────┤
│ 二 │修復聲明                │  影本八紙│每紙其上「乙○○」簽名、印│
│    │                        │          │文、「丁文祥」簽名、「莊光│
│    │                        │          │敏」簽名、印文各一枚      │
├──┼────────────┼─────┼─────────────┤
│ 三 │協議書（一）            │  影本六紙│每紙其上「乙○○」、「莊光│
│    │                        │          │敏」、「丁文祥」簽名各一枚│
├──┼────────────┼─────┼─────────────┤
│ 四 │協議書（二）            │  原本一紙│每紙其上「乙○○」、「莊光│
│    │                        │  影本六紙│敏」、「丁文祥」簽名各一枚│
└──┴────────────┴─────┴─────────────┘


司法院資訊處製作；財團法人民間司法改革基金會備份。
